【裁判字號】    89,判,1907
【裁判日期】    890609
【裁判案由】    水土保持法
【裁判全文】
行  政  法  院  判  決                          八十九年度判字第一九○七號
    原      告  甲○○
    被      告  苗栗縣政府
右當事人間因水土保持法事件，原告不服行政院農業委員會中華民國八十八年六月八
日八十八農訴字第八八○○五三四四號訴願決定，提起行政訴訟，本院判決如左︰
    主  文
訴願決定（行政院農業委員會訴願決定）撤銷。
    事  實
緣原告未經核准，即擅行在苗栗縣南庄鄉○○段七四七地號山坡地內開挖整地及開築
農路，面積約五○○平方公尺，經由苗栗縣南庄鄉公所於八十七年九月三十日派員查
報並報請被告處理，復經被告於八十七年十一月二十四日派員會同原告等實地勘查結
果，原告已開挖整地面積五○○平方公尺及道路五○公尺，經當場製作會勘紀錄及拍
照存證由原告確認簽名在案，被告乃據予裁處新台幣六萬元罰鍰，原告不服，向台灣
省政府提起訴願，遭決定駁回訴願，原告仍表不服，向行政院農業委員會提起再訴願
（以訴願書為之），亦遭決定駁回（以「訴願駁回」程式為之），遂提起行政訴訟，
茲摘兩造訴辯意旨於次：
原告起訴意旨及補充理由略謂︰一、原告所有坐落苗栗縣南庄鄉○○段七四七地號壹
筆，地目「旱」，土地內自日據時期即有該原有坡塘（蓄水池），因該蓄水池已歷經
數拾年，淤積已無蓄水功能，原告認水池以下土地種植農作物無水灌溉，因此原告於
八十七年七月十三日向南庄鄉公所申請水土保持，南庄鄉公所亦於翌日呈報被告。二
、原告因須水孔急，遂於八十七年十月中旬申請，歷經數月仍無核示乃至十月下旬，
自雇挖土機，將該原有蓄水池清理，所挖掘土石亦置於蓄水池下方暫堆置，於堆置土
石下方以巨石做為駁崁，維護該土石流失。三、原告施工之水土保持，尚比水土保持
法規定事項更為週全，非但不使土石流失，更能使原告土地做到地盡所用目的，且不
妨害毗鄰地，更未影響下游河川污染及生態等，為此原告所施工之土地，絕非如被告
所認有違反水土保持法之情事。四、原告申請水土保持，是被告積壓原告申請案件，
嗣後被告非但未儘速核示，且又依違反水土保持法處罰原告，又進一步而言，倘若原
告申請案件如有缺少任何證件，被告應於短期內通知原告補件，或有任何不符申請條
件，即應通知，而被告未基於不符申請開闢條件，即科處原告，依法應予不合。五、
綜上說明，原告所施工土地，經申請在案，惟被告未積極處理，是被告行政疏失。又
與原告同段某地號土地內，所施工挖掘，非法蓋休閒小木屋使用，據傳尚是中央級人
物所有，被告是否有依法查報，且該土地尚是真正水源自來水保護區，距自來水攔河
堰上游不超過二公里處，該所挖掘土地及建造小木屋是否合法，有無取締。為此請鈞
院鑒核，並命被告撤銷原處分，以維原告應有權益等語。
被告答辯意旨略謂︰本件原告未先擬具水土保持計畫申請核可，即先行在南庄鄉○○
段七四七地號山坡地開挖整地及開築農路面積約五○○平方公尺，經由轄區南庄鄉公
所八十七年九月三十日派員查報被告處理，複經被告八十七年十一月二十四日派員會
同原告等實地勘查結果，原告已開挖整地面積五○○平方公尺及道路五○公尺，經當
場製作會勘紀錄及拍照存證由原告確認簽名在案，被告乃據予裁處新台幣六萬元罰鍰
，於法並無不合。原告主張於八十七年七月十三日已向南庄鄉公所提出簡易水土保持
申報書，惟申請書文件不齊，由被告以八十七年八月七日八七府農保字第八七○○○
五四六○二號函退件補正，迨至八十七年十一月九日補齊後始再提出，經會勘後發現
已在施工中，其未經核可先行施工有現場照片可稽，其違規事實洵堪認定，被告依規
處分並無不當。二、基上論結，本件訴訟為無理由，請駁回原告之訴等語。
    理  由
本件原處分以原告未經核准，即行在苗栗縣南庄鄉○○段七四七地號山坡地內開挖整
地及開築農路，面積約五○○平方公尺，經由權責單位依規查報被告處理，復經被告
於八十七年十一月二十四日派員會同原告等實地勘查結果，原告已開挖整地面積五○
○平方公尺及道路五○公尺，案經被告派員會同原告勘查屬實。以其違反水土保持法
第十二條第一項、第十三條第一項規定，依同法第三十三條第一項第二款規定處以新
台幣六萬元罰鍰，原告不服，向台灣省政府提起訴願，遭決定駁回，原告仍表不服，
向行政院農業委員會提起再訴願（以訴願書為之），亦遭決定駁回（以「訴願駁回」
程式為之），遂提起本件行政訴訟，主張如事實欄所載。經查，行政院農業委員會訴
願決定以『按訴願書不合法定程式，經限期補正而逾期不補正，亦未聲明原因者，依
司法院院字第七一○號、第八○八號解釋及訴願法第十七條第一項但書規定，應駁回
訴願，行政法院五十一年度判字第四三三號著有判例。查本件訴願人（即原告，下同
）因「違反水土保持法」事件向本會提起訴願，經查其訴願書未依訴願法第十二條規
定載明原行政處分之機關及處分書日期、文號，致本會無從移請原行政處分機關檢卷
答辯，案經本會以八十八年四月八日（八八）農訴字第八八一一四九三六號函請訴願
人限期文到十日內補正，並告知逾期即以程式不合予以駁回，該函於八十八年四月九
日送達於訴願人，惟逾期迄未補正，亦未聲明原因，要屬理由不備，其訴願為不合法
，依首揭法條、判例，應不予受理。」為由，依訴願法第十七條第一項但書規定決定
駁回訴願。按當事人對於訴願決定不服，如於再訴願期間以書狀向受理再訴願機關表
示不服之意旨，其書狀內雖誤用訴願名稱，仍應以再訴願程序審查決定。本件原告於
八十八年三月十一日收受台灣省政府訴願決定書，而於再訴願期間內八十八年四月六
日向行政院農業委員會提出訴願書，其理由已載明台灣省政府訴願決定未查明事實，
仍依原處分予以駁回其訴願，為此不服訴願決定等語，原告所提出之書狀內雖誤用訴
願名稱，仍應以再訴願程序審查決定，惟行政院農業委員會訴願決定未予詳究，即以
「訴願駁回」程式駁回原告之再訴願，尚嫌疏略，自應將行政院農業委員會訴願決定
撤銷，由其查明後另為適法之決定。
據上論結，本件原告之訴為有理由，爰依行政訴訟法第二十六條前段，判決如主文。
中    華    民    國     八十九      年      六      月       九        日
                    行 政 法 院 第 六 庭
                                審 判 長 評  事      鍾  曜  唐
                                         評  事      徐  樹  海
                                         評  事      高  啟  燦
                                         評  事      蔡  進  田
                                         評  事      劉  鑫  楨
右  正  本  證  明  與  原  本  無  異
                                         法院書記官  陳  盛  信
中    華    民    國     八十九      年      六      月      十三       日


司法院資訊處製作；財團法人民間司法改革基金會備份。
